【裁判字號】    95,台上,1312
【裁判日期】    950316
【裁判案由】    貪污
【裁判全文】
最高法院刑事判決            九十五年度台上字第一三一二號
    上  訴  人  台灣高等法院花蓮分院檢察署檢察官
    上  訴  人
    即  被  告  甲○○
                乙  ○
                        巷14.
    上 列一 人
    選任辯護人  陳正忠律師
    上  訴  人
    即  被  告  丙○○
                        30弄.
    被      告  丁○○
                        號
                戊○○
上列上訴人等因被告等貪污案件，不服台灣高等法院花蓮分院中
華民國九十三年十月五日第二審更審判決（九十三年度重上更(五)
字第七六號，起訴案號：台灣花蓮地方法院檢察署八十四年度偵
字第一三九九、一四００、一五００號），提起上訴，本院判決
如下：
    主  文
原判決撤銷，發回台灣高等法院花蓮分院。
    理  由
本件原判決認定上訴人即被告甲○○原為台灣省自來水股份有限
公司（下稱自來水公司）第九區管理處（下稱九區處）經理，負
責綜理九區處各項業務，上訴人即被告乙○為九區處總務室主任
，負責財產管理、土地購置等業務，江添財（已判刑確定）則係
九區處總務室業務士，負責相關土地購置及訪價等業務，三人均
係依據法令從事公務之人員。甲○○因其職務知悉自來水公司籌
劃於花蓮豐川一帶由九區處購辦土地做為開鑿深水井，於民國八
十年十月某日向其舊識之上訴人即被告丙○○提及，丙○○告以
其好友即被告丁○○、戊○○二人在豐川一帶購得五筆土地（花
蓮市○○段第一０九、一一三、一一七、一一八、一二二地號，
面積一點一三五八公頃，即三千四百三十五‧七九五坪，登記於
丁○○之妻劉英真名下）。甲○○、丙○○乃基於購辦公用土地
浮報價額之犯意聯絡，由甲○○推動價購上開五筆土地事宜，並
由丙○○向丁○○查詢上開土地之售價，經丁○○向戊○○詢明
後同意以每坪新台幣（下同）一萬一、二千元出售，丙○○則表
示要求由其代售，多出價格由其獨得，並要求丁○○配合向九區
處以每坪二萬二千元報價。八十年十一月上旬，甲○○明知購辦
土地須先經選定適當地點，廣泛查訪相關土地價格並向地主詢價
，乃竟違反行政作業程序，逕自提供上開五筆地號予乙○、江添
財逕往丁○○家中詢價，丁○○則依事先之約定，以每坪高出當
時市價（市價約九千元至一萬二千元間）之「二萬二千元」報價
。甲○○、乙○、江添財復基於不實登載公文書之犯意聯絡，推
由江添財在其職務上所掌之公文書「土地購置資料調查表」上虛
偽填載：「最近期附近土地市價每坪約二萬四千元」（此部分未
經廣泛查訪相關土地價格即自行編造）及「業主索價每坪二萬二
千元」（調查表中業主包括劉英真、李謀桔，惟李謀桔未曾索價
）等明知為不實之事項，再由甲○○據此製作購地工程預算書，
並檢附其他相關文件函報請自來水公司層轉台灣省政府審計處同
意以議價方式辦理購地事宜，足以生損害於自來水公司。甲○○
隨即批示於八十年十二月二十八日會同相關主管與地主（並未通
知李謀桔）召開第一次用地議價協調會。會中丁○○仍依其與丙
○○之約定堅持以每坪二萬二千元之價格出售，然與會之部分主
管則認價格過高，甲○○於是先作成「雙方同意每坪約定為新台
幣二萬至二萬一千元間」之結論。再於八十一年一月二十三日由
九區處秘書劉鏡春擔任主席，辦理議價手續，經丁○○依丙○○
、甲○○事先之協調，略減價為每坪二萬零五百元，惟部分主管
仍認價格過高，甲○○乃出面接替主席職務，決定以該價格之總
價七千零四十三萬三千七百九十九元價購，並於八十一年一月二
十九日簽發以台灣省合作金庫花蓮支庫為付款人，面額四千七百
三十四萬六千七百七十一元之0000000號支票予丁○○存
入其花蓮縣吉安鄉農會一九四七之五號帳戶。丁○○再從中先扣
取五百萬元交予丙○○。丙○○並於八十一年一月三十日依甲○
○之指示，於上開不法利益中提撥三十五萬元，委由戊○○代為
簽發以中國農民銀行花蓮分行為付款人，八十一年一月三十日期
，面額三十五萬元之二九三二五五號支票交付乙○，作為參與浮
報價額之酬謝，當日由乙○提領。餘款二千三百零八萬七千零二
十八元，亦以支票一紙交予丁○○存入其與案外人鍾利德共同開
立之中國農民銀行花蓮分行三三六０之二號帳戶。甲○○、丙○
○、丁○○、戊○○四人將所得總款七千零四十三萬三千七百九
十九元（00000000+00000000=00000000）扣除丁○○、戊○○已
先支付之購地款（四人約定以每坪四千元計算）一千三百七十四
萬元、仲介費二十萬元、代書費用一萬五千八百元、雜支四千七
百五十元及交由丙○○運用之五百萬元等成本，共計一千八百九
十六萬零五百五十元（00000000+200000+15800+4750 +0000000=
00000000），出售之利差計五千一百四十七萬三千二百四十九元
（00000000-00000000=00000000），再將所得利差共同轉投資購
買花蓮縣吉安鄉○○段第二九三、二九四、二九五、二九五之一
及三二一地號土地五筆，登記於丁○○之妻劉英真名下，丁○○
、戊○○計以所得利差各出資一千二百八十六萬八千三百十二點
二五元（00000000÷4=00000000.25 ），丙○○所得利差二千五
百七十三萬六千六百二十四元五角，丙○○向呂、蔡二人表示其
分得之利益其中各二分之一歸伊與甲○○為轉投資上開購買土地
之持分。甲○○、丙○○、乙○以相互配合抬高買賣價額（即前
述之每坪合理市價最高為一萬二千元計算，而被抬高為每坪二萬
零五百元）總計浮報價額為二千九百二十萬四千二百五十七元五
角（20500元-12000元）×3435.795（坪）=00000000.5元），惟
丁○○、戊○○實際得到之土地出售價額仍介於每坪一萬一千元
至一萬二千元之間等情，因而撤銷第一審關於甲○○、丙○○、
乙○部分之判決，改判論處依牽連犯之規定論處甲○○、丙○○
（原審認丙○○不成立公務員登載不實罪）、乙○共同依據法令
從事公務之人員，購辦公用物品，浮報價額各罪刑，至被告丁○
○、戊○○被訴與甲○○、乙○、丙○○所犯購買公用物品浮報
價額及甲○○、乙○、江添財所犯公務員登載不實文書罪部分，
有犯意聯絡及行為分擔，然經調查結果，認被告等之犯罪不能證
明，因而撤銷第一審諭知丁○○、戊○○之科刑判決，改判無罪
，固非無見。
惟查(一)貪污治罪條例第十條第一項明定：犯第四條至第六條之罪
，其所得財物，應予追繳，並依其情節分別沒收或發還被害人。
查原判決事實欄謂：甲○○、丙○○於自來水公司九區處購辦公
用物時，以浮報價額之方式，以七千零四十三萬三千七百九十九
元之高價向丁○○、戊○○兩人購得五筆土地後，由丁○○自上
開價款中交付五百萬元予丙○○。丙○○並於八十一年一月三十
日依照甲○○之指示，就上開不法利益中委由「戊○○」代為簽
發（理由欄則敘明由「丁○○」簽發）以中國農民銀行花蓮分行
為付款人，八十一年一月三十日期，面額三十五萬元之支票一紙
，作為乙○參與浮報價額之酬謝等語。後段又敘明丁○○、戊○
○將上開五筆土地以七千零四十三萬三千七百九十九元出售後，
扣除購地款、仲介費、代書費用、雜支及交由丙○○運用之五百
萬元等成本共計一千八百九十六萬零五百五十元，所得之利差五
千一百四十七萬三千二百四十九元，用以轉投資購買花蓮縣吉安
鄉○○段第二九三、二九四、二九五、二九五之一及三二一地號
土地，登記於丁○○之妻劉英真名下，丁○○、戊○○、丙○○
、甲○○各占四分之一等語（見原判決第五頁第四、一五頁）。
戊○○亦陳稱：丙○○堅持上開售價中扣除成本後，由其先拿取
五百萬元，餘款再由四人均分等語（見一三九九號偵查卷第九四
頁）。則上開付予丙○○之五百萬元，究為購地之成本？或為不
法利益，原判決前後認定不一，上開事項攸關追繳金額之認定，
原審未待調查釐清，遽行判決，自有可議。(二)有罪判決書之事實
一欄，為判斷其適用法令當否之準據，法院應將依職權認定與論
罪科刑有關之事實，翔實記載，然後於理由內逐一說明其憑以認
定之證據，並使事實認定及理由說明，互相適合，方為合法。倘
事實認定及理由說明，前後齟齬，按諸刑事訴訟法第三百七十九
條第十四款後段規定，屬判決理由矛盾之當然違背法令。原判決
敘明以一般土地買賣如經由掮客居間媒介者，或由土地掮客向業
者抽取成交價固定比率之佣金，或地主以一定之價格委由掮客出
售，高出之售價由掮客取得，不另給付佣金，並以丁○○所供：
「丙○○說他要代賣，要我配合賣給水公司」、戊○○所證：「
丙○○當初找丁○○時，丁○○依據伊等二人之協議售價為每坪
一萬一千元至一萬二千元，邱某要求配合他的價格向自來水公司
報價，出售所得每坪以一萬一千元或一萬二千元算給伊與丁○○
二人，多餘的全部歸邱某獨得」等語；參以呂、蔡二人實際賣價
為每坪一萬一、二千元與市價並無明顯偏高，且未獲得超出之金
額，認丁○○、戊○○之犯罪為不能證明等語（見原判決第二二
頁起）。但卻又認定丙○○、甲○○浮報價額為二千九百二十萬
四千二百五十七元五角，丙○○所得利差二千五百七十三萬六千
六百二十四元五角，其餘部分歸丁○○、戊○○分得等語（見原
判決第六頁）。原判決一方面認定丁○○、戊○○取得賣地之價
款，未從中分得不法利益。另方面又認定丁○○、戊○○分得部
分不法利益，前後不一，致事實尚欠明確。又查丙○○供承：甲
○○言明自來水公司計畫購地開鑿深水井，其即告以其朋友在豐
川有一塊地是否可用，並將丁○○之所有權狀交與廖經理；上開
土地出售後之價差，由四人均分，並轉投資購入了吉安鄉○○段
二千餘坪土地；甲○○沒有拿到現金，但在南濱附近所購買之土
地，他分得四分之一權利（見偵查卷第二一三、三八九、四一
０頁）。戊○○供稱：當時的市價每坪約有一萬二千元，當初以
每坪三千元購入，加上整地費用每坪約四千元左右，丙○○指示
配合他開價。丁○○亦供稱：丙○○指示，如九區處人員來訪價
，可以每坪二萬二千五百元報價，不數日，江添財等人前來訪價
，其即依丙○○指示，以每坪二萬二千五百元報價，第二次協調
會前數日，丙○○前來告知每坪二萬元以上即可，最後以二萬零
五百元成交（見同上卷第八九至九一頁，二八六、三九一、二四
三頁）。乙○則供稱：甲○○於八十年十一月初某日，出示花蓮
市○○段一０九等地號土地所有權狀，經其向丁○○、戊○○詢
價為每坪二萬二千元，其向甲○○回報時，甲○○猶表示該地區
土地市價為每坪二萬五千元至三萬元，待土地成交後，甲○○曾
於八十一年一月三十日中午十二時左右，詢以有無收到丙○○轉
交之支票，並表示該款項係作為公共關係之費用，八十一年一月
二十七日議價時，有人反應價格過高，但甲○○還是決定以二萬
零五百元成交等語（詳同上卷第一三一、一三三、一三四、二二
四、二三一頁，第一審卷第一九、二０頁）。證人劉鏡春、曾接
生均陳稱：協調會中，其等指稱地主索價每坪二萬一千元過高，
但甲○○還是採地主之報價（詳同上偵查卷第一二七、一三九頁
）。則丁○○、戊○○是否與甲○○等人在合同意思範圍內，各
自分擔犯罪行為之一部分，相互利用他人之行為，遂行其得利之
目的，攸關丁○○、戊○○犯罪之成立，原審就此未深入調查、
細心推求，遽行判決，調查職責，尚有未盡。(三)原審以貪污治罪
條例於八十一年七月十七日、八十五年十月二十三日經修正公布
，並以被告等行為後，法律已有變更，經比較新舊法律，以行為
時之舊法為有利於行為人，而依行為時法為論罪之依據。但該法
於九十年十一月七日經總統修正公布第六條條文；九十二年二月
六日並修正公布部分條文，原審於九十三年十月五日判決時，置
裁判時法於不顧，只就行為時法與中間法予以比較，自有未洽。
檢察官及甲○○、丙○○、乙○上訴意旨分別指摘原判決不當，
尚非全無理由，應認仍有撤銷發回更審之原因。至原判決理由甲
、七不另為無罪之諭知部分，因公訴人認與前揭認罪科刑部分，
為裁判上一罪，基於審判不可分原則，爰一併發回。又原審就丙
○○、乙○依貪污治罪條例第八條之規定減輕其刑，但理由中只
敘明「均於偵查中（含東機組調查）自白，爰依同條例第八條之
規定減輕其刑」（見原判決第十六頁）；其應予減輕其刑之對象
，亦欠明確，案經發回，於審理時併注意及之。
據上論結，應依刑事訴訟法第三百九十七條、第四百零一條，判
決如主文。
中    華    民    國  九十五  年    三    月   十六   日
                      最高法院刑事第五庭
                          審判長法官  莊  登  照
                                法官  洪  明  輝
                                法官  黃  一  鑫
                                法官  林  秀  夫
                                法官  徐  昌  錦
      本件正本證明與原本無異
                                      書  記  官
中    華    民    國  九十五  年    三    月  二十二  日
                                                      J


司法院資訊處製作；財團法人民間司法改革基金會備份。
